臺灣高雄地方法院民事判決　　　　　　　 96年度訴字第655號
原　　　告　甲○○
訴訟代理人　洪梅芬　律師
　　　　　　李季錦　律師
被　　　告　乙○○
上列當事人間因刑事（本院九十五年度易字第一九八八號）附帶
民事訴訟（九十六年度附民字第三三號）請求損害賠償事件，經
刑事庭裁定移送民事庭審理，本院於中華民國九十六年十一月一
日言詞辯論終結，判決如下：
    主      文
被告應給付原告新臺幣壹佰捌拾壹萬柒仟佰捌拾貳元，及自民
國九十五年十二月二十九日起至清償日止，按週年利率百分之五
計算之利息。
原告其餘之訴駁回。
訴訟費用由被告負擔十分之八，餘由原告負擔。
本判決於原告以新臺幣陸拾萬陸仟元供擔保後，得為假執行；但
被告如以新臺幣壹佰捌拾壹萬柒仟佰捌拾貳元預供擔保後，得
免為假執行。
原告其餘假執行之聲請駁回。
    事實及理由
一、原告起訴主張：兩造於民國92年3 月5 日經訴外人即鄰居陳
    阿敏介紹相識、交往後，被告乙○○明知其並無與原告甲○
    ○結婚之意願，竟因負有債務急待清償而萌意圖為自己不法
    所有詐欺取財之犯意，利用原告亟欲與其訂婚、進而結婚之
    心態，於雙方交往約2 個月後，即向原告表示其因開設服飾
    店曾向銀行申辦青年創業貸款，目前尚有繳納銀行貸款之壓
    力，且無力繳交每月之電訊費用，佯稱若原告可為其繳交銀
    行貸款及電訊費用，即願與原告交往，若日後不能與原告繼
    續交往，願歸還原告代繳之款項；復於93年9 月間某日又向
    原告表示其為債務逼急，如原告可借款供其應急，願與原告
    訂婚及結婚等情，致使原告陷於錯誤，乃分別自：92年9
    月10日起至93年10月8 日止，連續小額匯款共計321,000 元
    予被告使用（詳如附表一），92年8 月19日起至93年10月
    11日止，連續代被告繳納和信電訊費用共計30,582元（詳如
    附表二），93年9 月8 日起至93年11月19日止，連續貸款
    共計1,461,000 元供被告使用（詳如附表三），92年8 月
    21日代被告繳納汽車燃料費4,800 元，上開金額合計共為1,
    817,382 元。嗣於93年12月25日，被告告知原告其已與前男
    友即訴外人劉富陶復合且懷孕，復於94年4 月30日告知已與
    劉富陶結婚，原告始知受騙。本件被告謊稱願與原告交往、
    結婚，致使原告陷於錯誤而連續匯款、貸款供被告使用，並
    代被告繳納電訊費用、汽車燃料費，因而受有共計1,817,38
    2 元之金錢損害，及原告因此事實而受有情感嚴重受侵害、
    情節重大應受賠償50萬元等情。為此，爰依民法第184 條第
    1 項前段、第19 5條第1 項前段等法律關係，提起本件訴訟
    ，並聲明求為判決：被告應給付原告2,317,382 元，及自本
    起訴狀繕本送達被告之翌日（即95年12月29日）起至清償日
    止，按週年利率百分之五計算之法定遲延利息，並就原告勝
    訴部分願供擔保以代釋明，請准宣告得為假執行等語。
二、被告抗辯略以：對於原告主張受有財產損害金額共計1,817,
    382 元及其所提出之證據資料，不為爭執。惟被告係因經濟
    困難之原因，經告知原告後，原告自願幫助被告而給予經濟
    上之資助。又其後係偶然在被告生日時，與劉富陶發生關係
    而懷孕，不得已才再度與劉富陶復合、結婚，並無對原告詐
    欺之犯意。至於原告交付及代為支出之金額1,817,382 元，
    因被告現尚需繳納貸款、且罹憂鬱症治療中並無工作收入，
    另配偶現每月亦僅約2 萬餘元之收入，實無能力償還原告，
    以後有能力時願全數償還原告等情，爰聲明求為判決駁回原
    告之訴及其假執行之聲請，與如受不利之判決，願供擔保以
    代釋明，請准免為假執行之宣告等語，資為抗辯。
三、兩造爭執及不爭執之事項：
  (一)兩造不爭執之事項：
    兩造於92年3 月15日經鄰居陳阿敏介紹相識、交往後：92
    年9 月10日起至93年10月8 日止，連續小額匯款共計321,00
    0 元予被告使用，92年8 月19日起至93年10月11日止，連
    續代被告繳納和信電訊費用共計30,582元，93年9 月8 日
    起至93年11月19日止，連續貸款共計1,461,000 元供被告使
    用，92年8 月21日代被告繳納汽車燃料費4,800 元，上開
    金額合計共為1,817,382元。
  (二)兩造爭執之事項：
    原告依民法第184 條第1 項前段規定，請求被告賠償1,817,
    382 元，及依民法第195 條1 項前段規定請求被告賠償50萬
    元，有無理由？
四、原告主張其分別自92年8 月19日起至93年10月11日止，支付
    小額匯款及代為繳納電訊費用與汽車燃料費予被告共計1,81
    7,382 元等前情，業據原告到庭指述綦詳，並據提出匯款單
    及存款單、電訊費繳款單、貸款查詢明細及銀行存款往來明
    細資料、附表一至附表四明細表等各1 份附卷可稽（詳本院
    96年度附民字第33號卷宗內第7 頁至第40頁），復經被告到
    庭所不爭執，應堪信為真實。嗣原告主張被告並無意願與原
    告結婚而為詐欺之行為，顯係故意不法侵害原告之權利，致
    原告受有財產上及非財產上之損害等前情，則為被告到庭所
    否認，並抗辯以：並無詐欺之犯意等前詞。嗣兩造於本院審
    理中經協商整理爭點為：原告依民法第184 條第1 項前段規
    定，請求被告賠償1,817,382 元，及依民法第195 條1 項前
    段規定請求被告賠償50萬元，有無理由？茲就兩造上開爭點
    審酌如下：
  (一)原告依民法第184 條第1 項前段規定，請求被告賠償1,817,
    382 元，有無理由？
    1.按「因故意或過失，不法侵害他人之權利者，負損害賠償
      責任。」，民法第184 條第1 項前段定有明文。而「損害
      賠償之債，以實際上受有損害為成立要件，倘無損害，即
      不發生賠償問題；被害人實際上有否受損害，應視其財產
      總額有無減少而定。」，此有最高法院92年度台上字第56
      6 號民事判決意旨可資參照，核先敘明。
    2.經查，本件被告係於91年9 月間因與前男友劉富陶感情出
      軌而分手後，經鄰人吳陳阿敏介紹與原告相親並進而交往
      之事實，為兩造所不爭執。參以被告於偵查中曾供述：「
      這是他（指被告）自願將錢交給我使用的，當初是他自己
      向我炫耀家裡很有錢，叫我嫁給他，他並不是送我錢，我
      心裡、感情上覺得虧欠他。他在我最需要的時候，願意幫
      助我。」，「告訴人（即原告，下同）告訴我說如果他結
      婚，他父母會給他一筆結婚基金，但他當時沒有辦法拿那
      麼多錢，幫我還清債務，所以才去貸款。」（詳臺灣高雄
      地方法院檢察署95年度偵字第16943 號偵卷內第13頁筆錄
      ）等語，另據被告之姊姊鄭惠玲於本院刑事案件審理中到
      庭證述：「（檢察官問：有無跟被告提到告訴人說要先訂
      婚或結婚之後，再貸款還債務？）答：被告也知道，當時
      被告有跟我講處理債務不可能，當時告訴人要求先訂婚、
      結婚之後再處理債務，我跟被告說可以跟告訴人商量．．
      ．」（詳本院95度易字第1988號刑事卷宗內第109 頁筆錄
      ）等語，堪信被告確已知悉原告係基於被告允諾與其訂婚
      、結婚之前提下，始會在原告本身財力不足之情形下，猶
      陸續申辦保單借款及信用貸款而幫被告還債之事實，要堪
      認定。
    3.另參以被告與前男友劉富陶於93年間分手達長2 年後，竟
      於93年12月13日其生日時，再與男友劉富陶發生關係而懷
      孕，被告顯係於收受原告貸款及代為繳納銀行貸款、電訊
      費用後，並無與原告結婚之真意，始毫不避諱地與前男友
      劉富陶出遊、發生關係進而懷孕等事實，堪信原告主張被
      告自始即無與原告結婚，而係利用原告家境富裕、可代被
      告還清債務之詐欺心理，致使原告陷於錯誤而支出高達1,
      817, 382元金錢之損害，應與事實相符而堪採信。被告所
      辯原告係自願幫助被告而給予經濟上之資助，並無對原告
      詐欺之犯意等前詞，尚與事實不符而無足採信。
    4.依上所述，被告自始應確有利用原告急欲與其結婚之心意
      ，而使原告陷於錯誤致支出高達1,817,382 元金錢，原告
      確係受有1,817,382 元金錢支出之財產上損害無訛。從而
      ，揆諸前開法律規定與最高法院民事判決意旨所示，被告
      依侵權行為之法律規定，訴請被告應償還1,817,382 元，
      及自本起訴狀繕本送達被告之翌日（即95年12月29日）起
      至清償日止，按週年利率百分之五計算之法定遲延利息等
      語，於法洵屬有據。
  (二)原告依民法第195 條1 項前段規定請求被告賠償50萬元，有
    無理由？
    1.按「不法侵害他人之身體、健康、名譽、自由、信用、隱
      私、貞操，或不法侵害其他人格法益而情節重大者，被害
      人雖非財產上之損害，亦得請求賠償相當之金額。」，「
      人格權受侵害時，得請求法院除去其侵害；有受侵害之虞
      時，得請求防止之。前項情形，以法律有特別規定者為限
      ，得請求損害賠償或慰撫金。」，民法第195 條1 項前段
      、第18條分別定有明文。又「慰藉金之賠償，以人格權遭
      遇侵害，使精神上受痛苦為必要，且法均有明文規定。本
      件依上訴人所訴，被上訴人僅拆毀上訴人之房屋，使其發
      生財產上之損害而已，對其身體、生命、自由等人格權並
      未有何加害行為，縱因此使上訴人苦惱，亦不生賠償慰藉
      金之問題。上訴人竟依民法第一百九十五條規定，請求被
      上訴人賠償慰藉金二十萬元，即屬於法無據，不應准許。
      」，此亦有最高法院83年度台上字第2097號民事判決意旨
      可資參照，核先敘明。
    2.本件原告另主張被告上揭利用原告急欲與其結婚之心意，
      而使原告陷於錯誤致支出高達1,817,382 元金錢之詐欺行
      為，顯係不法侵害原告其他人格法益而且屬情節重大，應
      賠償原告非財產上損害50萬元等情。惟查，被告所侵害者
      ，係對於原告之財產法益之詐欺行為，而使原告發生財產
      上之損害而已。而原告固主張其情感受有嚴重侵害、且情
      節重大（詳本院卷第68頁筆），惟則未就所謂『情感』究
      係屬於何項法律所保障之「其他人格法益」之範疇舉證以
      實其說，本院尚無從得有原告所述『情感』係應同受民法
      第195 條第1 項前段保護之人格法益之有利心證，堪認原
      告上開主張應係誤解法律規定所致。復未據原告主張其受
      有身體、健康、名譽、自由、信用、隱私、貞操等人格權
      之侵害，是縱認原告主張其因被告上揭詐欺行為而受有苦
      惱，亦不生賠償非財產上損害之問題。
    3.從而，揆諸上開法律規定與最高法院83年度台上字第2097
      號民事判決意所示，本件原告另主張被告應依民法第195
      條1 項前段規定，賠償50萬元之非財產上損害，於法洵非
      有據。
  (三)綜上所述，原告請求被告應給付其所支出之小額匯款、代為
    繳納之電訊費用、汽車燃料費，與貸款供被告使用之金額共
    計1,817,382 元，為有理由。至於原告主張被告應賠償非財
    產上之損害50萬元，為無理由。從而，原告訴請被告應給付
    1,817,382 元，及自本起訴狀繕本送達被告之翌日（即95年
    12月29日）起至清償日止，按週年利率百分之五計算之法定
    遲延利息，於此範圍內之請求，為有理由，所訴此部分之請
    求，應予以准許；逾此範圍之請求，為無理由，所訴此部分
    之請求，應予以駁回。
五、兩造陳明願供擔保以代釋明，請准宣告假執行及免為假執行
    等語，經核於原告勝訴部分，依法均無不合，爰酌定相當之
    擔保金額，分別併予宣告之。至於原告敗訴之部分，其假執
    行之聲請即失所附麗，應併予以駁回。
六、本件事證已臻明確，兩造其餘主張、抗辯及所用之攻擊、防
    禦方法與舉證，核與本判決結果不生影響，爰不一一贅述。
七、據上論結，本件原告之訴為一部有理由，一部無理由，依民
    事訴訟法第79條、第390 條第2 項、第392 條第2 項，判決
    如主文。
中　　華　　民　　國　　96　　年　　11　　月　　15　　日
　　　　　　　    民事第五庭  法　官　柯盛益
上為正本，係照原本作成
如不服本判決，應於送達後20日內，向本院提出上訴狀並表明上
訴理由，如於本判決宣示後送達前提起上訴者，應於判決送達後
10日內補提上訴理由書（須附繕本）。
中　　華　　民　　國　　96　　年　　11　　月　　15　　日
                              書記官　卓榮杰
附表一：自92年9 月10日起至93年10月8 日止，連續小額匯款予
        被告使用共計：321,000 元（金額單位：新臺幣元。）
┌──┬────┬───────┬───┬──┬────┬───────┬───┐
│編號│ 日  期 │   項     目  │金  額│編號│ 日  期 │   項     目  │金  額│
├──┼────┼───────┼───┼──┼────┼───────┼───┤
│ 1. │92.09.10│土地銀行匯款單│15,000│ 2. │92.09.26│台灣企銀存款單│25,000│
├──┼────┼───────┼───┼──┼────┼───────┼───┤
│ 3. │92.11.06│台灣企銀存款單│15,000│ 4. │92.11.17│同  上        │10,000│
├──┼────┼───────┼───┼──┼────┼───────┼───┤
│ 5. │92.12.03│同  上        │18,000│ 6. │92.12.08│同  上        │10,000│
├──┼────┼───────┼───┼──┼────┼───────┼───┤
│ 7. │92.12.22│同  上        │10,000│ 8. │92.12.23│同  上        │ 5,000│
├──┼────┼───────┼───┼──┼────┼───────┼───┤
│ 9. │93.01.07│同  上        │10,000│ 10. │93.01.16│同  上        │10,000│
├──┼────┼───────┼───┼──┼────┼───────┼───┤
│ 11. │93.02.06│同  上        │10,000│ 12. │93.02.09│同  上        │10,000│
├──┼────┼───────┼───┼──┼────┼───────┼───┤
│ 13. │93.02.25│同  上        │18,000│ 14. │93.03.15│同  上        │10,000│
├──┼────┼───────┼───┼──┼────┼───────┼───┤
│ 15. │93.04.02│同  上        │15,000│ 16. │93.04.21│同  上        │18,000│
├──┼────┼───────┼───┼──┼────┼───────┼───┤
│ 17. │93.04.28│同  上        │ 9,000│ 18. │93.05.20│同  上        │25,000│
├──┼────┼───────┼───┼──┼────┼───────┼───┤
│ 19. │93.05.31│同  上        │ 8,000│ 20. │93.06.21│同  上        │25,000│
├──┼────┼───────┼───┼──┼────┼───────┼───┤
│  │93.06.28│同  上        │10,000│  │93.07.20│同  上        │10,000│
├──┼────┼───────┼───┼──┼────┼───────┼───┤
│  │93.09.29│同  上        │15,000│  │93.10.08│同  上        │10,000│
├──┴────┴───────┴───┴──┴────┴───────┴───┤
│ 合計：321,000元。                                                            │
└───────────────────────────────────────┘
附表二：自92年8 月19日起至93年10月11日止，連續代被告繳納
        和信電訊費用共計：30,582元（金額單位：新臺幣元）
┌──┬────┬───────┬───┬──┬────┬───────┬───┐
│編號│ 日  期 │  項      目  │金  額│編號│ 日  期 │  項      目  │金  額│
├──┼────┼───────┼───┼──┼────┼───────┼───┤
│ 1. │92.08.19│和信電訊費繳款│ 1,699│ 2. │92.09.16│和信電訊費繳款│ 3,442│
│    │        │單。          │      │    │        │單。          │      │
├──┼────┼───────┼───┼──┼────┼───────┼───┤
│ 3. │92.10.05│同 上         │ 1,501│ 4. │92.11.12│同 上         │ 1,945│
├──┼────┼───────┼───┼──┼────┼───────┼───┤
│ 5. │92.12.12│同 上         │ 1,666│ 6. │93.02.09│同 上         │ 1,309│
├──┼────┼───────┼───┼──┼────┼───────┼───┤
│ 7. │93.03.11│同 上         │ 1,478│ 8. │93.04.09│同 上         │ 1,852│
├──┼────┼───────┼───┼──┼────┼───────┼───┤
│ 9. │93.05.12│同 上         │ 1,530│ 10. │93.06.09│同 上         │ 1,679│
├──┼────┼───────┼───┼──┼────┼───────┼───┤
│ 11. │93.07.15│同 上         │ 1,661│ 12. │93.08.13│同 上         │ 1,560│
├──┼────┼───────┼───┼──┼────┼───────┼───┤
│ 13. │93.09.14│同 上         │ 2,398│ 14. │93.10.11│同 上         │ 2,004│
├──┼────┼───────┼───┼──┼────┼───────┼───┤
│ 15. │93.10.14│同 上         │ 1,547│ 16. │93.11.08│同 上         │ 2,075│
├──┼────┼───────┼───┼──┴────┴───────┴───┤
│ 17. │94.01.06│同 上         │ 1,236├───────────────────┤
├──┴────┴───────┴───┴───────────────────┤
│ 合計：30,582元。                                                             │
└───────────────────────────────────────┘
附表三：自93年9 月8 日起至93年11月19止，連續貸款供被告使
　　　　用共計：1,461,000 元。（金額單位：新臺幣元。）
┌──┬─────┬──────────┬────┬─────┐
│編號│時      間│    項        目    │金    額│備      註│
├──┼─────┼──────────┼────┼─────┤
│ 1. │93.09.08日│新光人壽保險股份有限│  48,000│保單借款  │
│    │          │公司（下稱新光人壽）│        │          │
├──┼─────┼──────────┼────┼─────┤
│ 2. │93.09.17日│同上                │ 142,000│保單借款  │
├──┼─────┼──────────┼────┼─────┤
│ 3. │93.09.17日│同上                │ 128,000│保單借款  │
├──┼─────┼──────────┼────┼─────┤
│ 4. │93.10.15日│高雄市新竹國際商業銀│ 380,000│信用貸款  │
│    │          │行（下稱新竹商銀）。│        │          │
├──┼─────┼──────────┼────┼─────┤
│ 5. │93.10.19日│高雄市台新國際商業銀│ 750,000│信用貸款  │
│    │          │行（下稱台新銀行）。│        │          │
├──┼─────┼──────────┼────┼─────┤
│ 6. │93.11.19日│同上                │  13,000│信用貸款  │
├──┴─────┴──────────┴────┴─────┤
│合計：1,461,000元。                                         │
└──────────────────────────────┘
附表四：92年8月21日代被告繳納汽車燃料費4,800 元。
┌──┬─────┬───────┬───┬─────┐
│編號│時      間│  項       目 │金  額│備      註│
├──┼─────┼───────┼───┼─────┤
│ 1. │92.08.21日│代繳汽車燃料費│ 4,800│          │
└──┴─────┴───────┴───┴─────┘
